臺灣高等法院臺南分院民事判決　94年度上字第50號
上　訴　人　丙○○
訴訟代理人　羅振宏　律師
被上 訴 人　甲○○
訴訟代理人　乙○○
上列當事人間請求分割共有物事件，上訴人對於中華民國93年12
月8日台灣嘉義地方法院93年度訴字第134號第一審判決提起上訴
，本院於94年12月20日言詞辯論終結，茲判決如下：
    主  文
上訴駁回。
第二審訴訟費用由上訴人負擔。
    事實及理由
一、被上訴人於原審起訴主張：坐落嘉義縣中埔鄉○○段116之1
    地號、地目建、面積373平方公尺土地，及同段116 地號、
    地目旱、面積16891平方公尺（下稱系爭土地），及其上門
    牌號碼嘉義縣中埔鄉社口村新庄仔6號之未保存登記房屋（
    三合院之正身部分），為兩造所共有，應有部分各二分之一
    。兩造就系爭土地並無不分割之約定，亦無因使用目的不能
    分割之情形；兩造雖已協議分管，惟對於分割方法迄無法達
    成協議，爰依民法第823條第1項之規定，訴請就系爭土地裁
    判合併分割如附圖乙案所示。原審判准如被上訴人之請求，
    上訴人不服提起上訴。被上訴人嗣於本院主張：原審所採分
    割方案已顧及系爭土地之利用及完整性、是否鄰路等因素，
    自為妥適。兩造之母親於鈞院之證言並非實在，因母親希望
    兩造均能保留舊有房屋，被上訴人當可體諒母親心情。不論
    兩造先前是否有分管或分家之約定，本件訴訟應不受其拘束
    。兩造在2年前即迭次訴訟，實難再毗鄰而居，且上訴人已
    搬家，實質上已無居住在系爭土地上房屋之事實及必要，故
    其主張之分割方案並不符合真正需要，不須為保留房屋而故
    意刁難被上訴人。若上訴人非保留房屋不可，被上訴人願先
    由上訴人依原審所定分割方法選擇任一邊，但分到現有房屋
    位置者（即原判決附圖乙之Ｂ部分），須讓分到該圖Ａ、Ｃ
    部分之他方無條件再居住使用現有房屋5年，且不得畜養家
    畜，5年期滿須無條件遷出，不得將房屋拆除，房屋則無條
    件由分到Ｂ、Ｄ部分之人取得。如依原審所定方案分割，被
    上訴人願切結承諾讓母親使用其現住之房屋直至終老等語。
    並聲明：上訴駁回。
二、上訴人則以：系爭土地上除檳榔園外，尚有一棟三合院，原
    約定由被上訴人取得附圖使用現況圖案編號Ｂ部分所示房屋
    、編號Ｃ部分所示房屋則由上訴人取得。又兩造先前已有約
    定由被上訴人取得東南半部，上訴人則取得西北半部。倘依
    乙案分割，則上訴人現有房屋將坐落在被上訴人分得之土地
    上。因此兩部分土地中間必須分割出一條道路由兩造保持共
    有，以便利上訴人自其所有房屋通行至所分得之西北半部土
    地。嗣上訴本院並主張：系爭共有土地及其上三合院，係兩
    造兄弟於民國71年間取得之共有家產，經協議分管，由上訴
    人取得西北側土地及三合院西北側房屋，被上訴人取得東南
    側土地及三合院東南側房屋，兩造即依此協議耕作居住。如
    依原審所採方案分割，則上訴人原分管及另花費數十萬元增
    建之房屋，日後必遭被上訴人拆除，此對上訴人並不公平。
    上訴人一家三代均居住於此，除上訴人患有聽障及肢障外，
    上訴人之次子及長媳均殘障，上訴人之女尚在學中，經濟負
    擔沈重，若因分割而失去住所，上訴人實無力再建屋。另坐
    落同段第115地號農地，上訴人亦有應有部分1846分之180，
    多年來與系爭土地合併耕作，並無其他通路得以出入該115
    地號農地，此為上訴人堅持取得系爭土地西北側之原因之一
    。上訴人主張之分割方案，與兩造分管使用現況相符，且可
    避免上訴人地上房屋遭拆除等語資為抗辯。而聲明：
    (一)原判決廢棄。
    (二)兩造共有坐落嘉義縣中埔鄉○○段116之1地號、地目建、
      面積373平方公尺土地，及同段116地號、地目旱、面積
      16891平方公尺土地，均准予分割。分割方法如附圖甲案
      所示。
    (三)訴訟費用由兩造按應有部分比例共同負擔。
三、按各共有人得隨時請求分割共有物；但因物之使用目的不能
    分割或契約訂有不分割之期限者，不在此限。分割之方法不
    能協議決定者，法院得因任何共有人之聲請，命為下列之分
    配：一、以原物分配於各共有人。二、變賣共有物，以價金
    分配於各共有人。民法第823條第1項、第824條第2項分別定
    有明文。查本件系爭坐落嘉義縣中埔鄉○○段116之1地號、
    地目建、面積373平方公尺，及同段166地號、地目旱、面積
    16891平方公尺等二筆土地，係兩造胞兄弟所共有，應有部
    分各為2分之1，此有土地登記謄本附卷可稽（原審卷第7～9
    頁）。又兩造對於係爭土地及其上房屋（三合院正身部分）
    雖定有分管協議，然均未定有不分割之特約，亦無因物之使
    用目的不能分割之情形，茲雙方不能達成分割之協議，復為
    兩造所不爭，而兩造於93年2月26日原審調解中，就分割方
    法無法達成協議，亦有調解筆錄可稽（原審卷第18、19頁）
    ；兩造之母親丁○○於本院行準備程序中證稱：「（兩造）
    結婚後，大約20幾年前，就分家了，房屋每人一半，公廳也
    每人各分一半，農田也每人各分一半。我住在後面三間。前
    面的部分，他們一人一間，另外還有一間公廳。」等語，僅
    能證明兩造曾有分管之合意，非屬分割之協議，則被上訴人
    訴請法院就系爭土地為裁判分割，尚無不合。
四、查兩造共有之系爭166之1號係屬建地，第166地號則為旱地
    ，其應有部分各為2分之1，有地籍圖謄本及土地謄本可稽（
    原審卷(一)第10頁）。又共有物之分割方法，法院應斟酌當事
    人之聲明，共有物之性質，經濟效用及全體共有人之利益等
    公平決之，不受當事人主張之拘束（最高法院69年度台上字
    第3100號判決意旨參照），是系爭土地應本此原則分割之。
    經查：
  (一)原審於93年3月22日勘驗系爭土地現場，其使用情形如附圖
    使用現況圖所示：系爭二筆土地形狀略呈梯形，第116之1號
    建地位於第116號旱地之內；其東北部與道路相鄰，第116號
    旱地東南部有三合院一棟，自中間區分，兩造各使用一半，
    左半部由上訴人使用，右半部則由被上訴人使用；被上訴人
    尚有倉庫一間坐落其上，並有私設道路自上開建物通往東北
    部之道路，其餘部分之土地則由兩造分管種植檳榔樹等情，
    有勘驗筆錄及嘉義縣水上地政事務所複丈成果圖在卷可稽（
    原審卷第27～31頁）。兩造復陳稱曾約定分管，由被上訴人
    使用系爭土地之東南半部，西北半部則由上訴人使用，亦為
    兩造所不爭執。
　(二)本件兩造爭執之分割方案有二，分別為上訴人主張之附圖甲
    案及被上訴人主張之附圖乙案。倘依甲案為分割，上訴人分
    得標示甲、乙部分，可保留上訴人目前使用之房屋在其分得
    之土地上，惟被上訴人分得標示丙、丁部分，其分得之土地
    中間部分呈凹字形，地形即不完整，不利於被上訴人土地之
    整體利用，顯不足兼顧被上訴人之利益，尚非妥適。上訴人
    雖主張依乙案分割，其所有之房屋將被拆除，其無力再建新
    屋云云，惟兩造之前已有協議分管系爭土地而各在其上種植
    檳榔樹已如上述，利害相權，為顧及其較大之利益，自以將
    其分管之土地各分歸其所有為妥適；至上訴人使用之房屋係
    或屬已建造數十年之老舊磚造蓋瓦平房，或屬簡易之倉庫畜
    舍，此有現場照片在卷足參，並為兩造所不爭，其經濟價值
    不高，自應以土地分割後之完整性為較重要之考量。況被上
    訴人已表明，如依乙案為分割，被上訴人願意由上訴人先行
    選擇其所欲取得之區塊，即上訴人可選擇其使用房屋位置所
    在之Ｂ、Ｄ部分土地，惟不為上訴人所接受；被上訴人雖附
    有取得該區塊之一方須讓他方無條件再居住使用房屋5年，
    且不得畜養家畜，5年期滿應無條件遷讓，該房屋由另一方
    取得之條件，然此係為分得Ａ、Ｃ部分之一方，得以暫時居
    住原處以另覓其他住所之權宜之計，以兼顧雙方之利益，難
    謂不當。矧兩造各有建物位於系爭土地上（見附圖土地使用
    現況圖Ｂ、Ｃ、Ｄ部分），茲被上訴人已表明願意依乙案由
    上訴人先行選擇，倘上訴人選擇乙案Ｂ、Ｄ部分，即無其所
    稱無屋可住之情況，反而係被上訴人必須面對將來拆屋還地
    之窘境，是被上訴人主張依乙案分割，顯非為其一己之私，
    尚稱允當。
  (三)上訴人又主張其須取得西邊土地（即附圖乙之Ａ、Ｃ部分）
    始能通往大馬路云云，拒絕依乙案為分割。然查倘依乙案為
    分割，則分割後之二區塊（即Ａ、Ｃ與Ｂ、Ｄ二部分）均與
    道路相鄰，上訴人之上開主張並無理由。又兩造間對於系爭
    土地已有分管之約定，被上訴人使用東南半部，上訴人則使
    用西北半部，已如前述，如依乙案為分割，則被上訴人分得
    第116地號土地Ｂ部分及第116之1地號土地Ｄ部分，上訴人
    分得第116地號土地Ａ部分及第116之1地號Ｃ部分。此項分
    割方法，兼顧兩造合意分管種植檳榔樹之位置；且系爭二筆
    土地分屬旱地及建地，分歸兩造取得，其分得之土地仍甚為
    完整，得合併使用，並均與道路相通，應屬妥適之分割方法
    。況上訴人亦為系爭第116地號土地之鄰地，即同段第115地
    號土地之共有人，其應有部分為1846分之180，此為上訴人
    所自認，如依乙案分割由上訴人取得Ａ、Ｃ部分，亦有利其
    與上開第115地號土地之整體使用。且被上訴人於本院行審
    理時並明確表示，系爭土地分割後，仍願意讓兩造之母親丁
    ○○繼續居住在其上之房屋直至終老，上訴人亦無異詞（本
    院卷第98頁）。為兼顧兩造之利益及土地之長久利用，依乙
    案為分割，自較可採。
五、綜上所述，本件應以附圖乙所示之分割方法為公平、合理，
    亦合於社會經濟效用。原審判准依乙案為分割，洵屬妥適。
    上訴意旨請求廢棄原審判決，改依附圖甲案為分割，尚無足
    取。其上訴為無理由，應予駁回。
六、本件事證已臻明確，兩造其餘攻擊防禦方法及舉證，核與判
    決結果不生影響，毋庸一一論述，併予敘明。
據上論結，本件上訴為無理由，依民事訴訟法第449條第1項、第
78條，判決如主文。
中　　華　　民　　國　　94　　年　　12　　月　　29　　日
                  民事第三庭　審判長法　官　陳光秀
　　　　　　　　　　　      　　　　法　官　曾平杉
　　　　　　　　　　　      　　　　法　官　楊省三
上為正本係照原本作成。
不得上訴。
中　　華　　民　　國　　94　　年　　12　　月　　30  　日
                                    書記官  謝淑玉
                                               K
